臺灣桃園地方法院民事判決　　　　　 　95年度簡上字第229號
上　訴　人　戊○○
訴訟代理人　許朝昇　律師
被　上訴人　丙○○
訴訟代理人　丁○○
上列當事人間請求給付承攬報酬事件，上訴人對於民國95年7 月
13日本院桃園簡易庭94年度桃簡字第1091號第一審判決提起上訴
，於民國96年7 月10日言詞辯論終結，本院判決如下：
    主    文
上訴駁回。
第二審訴訟費用由上訴人負擔。
    事實及理由
一、本件被上訴人起訴主張：
(一)、其於民國94年1 月中旬經由訴外人廖志杰介紹認識上訴人，
    並受上訴人委託承攬坐落於台北縣中和市○○路1 、3 、7
    號頂樓鐵皮屋修建工程（下稱系爭工程），兩造已約定系爭
    工程之承攬報酬為新臺幣（下同）281,600 元，而其於94年
    1 月21日依約進場施作，於同年月26日完工，嗣其屢次通知
    上訴人辦理驗收及給付上開承攬報酬，上訴人均置之不理，
    然上訴人已於94年4 月間另行雇工進行後續砌牆及裝修工程
    ，足證被上訴人所為之系爭工程業已完成，上訴人自有給付
    承攬報酬之義務等情。爰依承攬法律關係，提起本件訴訟等
    語。並聲明：上訴人應給付被上訴人281,600 元，及自支付
    命令送達翌日起即94年6 月3 日起至清償日止，按週年利率
    5%計算之利息。
(二)、上訴人除不願依約給付承攬報酬外，意圖將非成是，指陳被
    上訴人請求給付金額與原先口頭報價相去甚遠，及上訴人從
    未知悉系爭建物估價事宜，意圖將其應負之責，完全推予被
    上訴人承受，倘上訴人所陳屬實，為何上訴人未在施工首日
    親至現場指示變更高度時提出質疑？而被上訴人又豈會在未
    確立施作範圍及承攬報酬前，願意以不確定之施作範圍以及
    巨額之虧損承攬該項工程？更遑論上訴人與被上訴人間先前
    更無任何往來或相當之情誼，上訴人所陳實有違經驗法則及
    一般承攬習慣，應不足採信。按民法第491 條規定：「如依
    情形，非受報酬，即不為完成其工作者，視為允與報酬。未
    定報酬額者，按照價目表所定給付之，無價目表者，按照習
    慣給付。」。查被上訴人與上訴人係因承攬本件系爭工程而
    認識，除此之外兩造先前並無任何往來，故，若非兩造有合
    意承攬契約關係成立，被上訴人豈會為上訴人無受任何報酬
    完成系爭建物？且被上訴人還依承攬習慣開具估價單，確立
    施做範圍、項目及金額，是以被上訴人請求上訴人依照估價
    單上所列金額給付承攬報酬，依法有據，未有不合。
(三)、再查，被上訴人於完成承攬工程時多次以電話聯繫上訴人出
    面辦理驗收及給付承攬報酬事宜，上訴人除多所推託外，最
    後竟相應不理。被上訴人爰不得已於94年3 月19日寄發存證
    信函與上訴人，訂定相當日期催告上訴人出面辦理驗收及給
    付報酬，惟上訴人之行為，不是出面展現誠意處理，而是聚
    眾前往被上訴人之營業處所叫囂，警告被上訴人不得再向其
    追索承攬報酬，被上訴人若欲彌補損失，請自行前往系爭工
    程現址將系爭工程物拆除後變賣，其不足額之虧損由被上訴
    人自行承擔，與其無關。
(四)、又上訴人稱按民事訴訟法第277 條前段規定：「當事人主張
    有利於己之事實者，就其事實有舉證之責任。」，指被上訴
    人就證明請求給付承攬報酬之事實基礎未能有相當程度之證
    明，然綜觀上訴人於本件上訴理由書狀內，對其有利之事證
    應負舉證義務事，均未提出相關事證佐證，僅以含糊之詞帶
    過，抑或前後說法相異，上訴之理由及事實基礎均薄弱無據
    ，足證其主張顯為子虛。反觀被上訴人對與己之舉證義務及
    責任，於原審審理中均得以提出相關書表文件，以供證明所
    述為真，上訴人其上訴之理由純屬強詞奪理，實不足採信等
    語。並聲明：上訴駁回。
二、上訴人則以：
(一)、原審針對雙方之爭執，認本件承攬報酬之約定部分，認「原
    告主張其曾有出示系爭估價單給證人廖志杰審閱及告知系爭
    工程所需之承攬報酬等節。又被告在本件審理中自陳原告向
    伊報價為58,000元後，伊曾經詢問原告此項承攬價格是否過
    低，且伊另行請人估價之數額大約要80,000元至90,000等語
    ，倘如被告所述，伊既已懷疑原告口頭報價之數額過低，且
    報價與第三人之估價亦有20,000至30,000元之差距，被告豈
    有可能不要求原告提供完整詳細之估價單作為憑據，或與廖
    志杰確認原告之報價是否合理，然被告並未能提出原告願以
    58,000元承攬系爭工程之估價單，且廖志杰既已知悉原告對
    於系爭工程所為之估價，自不可能向被告謊稱系爭工程之費
    用僅要58,000元，是被告抗辯兩造已合意系爭工程之承攬報
    酬為58,000元云云，尚乏所據。」，因而為上訴人敗訴之判
    決，然原審判決之認事用法顯屬有誤。
(二)、本件系爭承攬報酬，並無如被上訴人所主張281,600 元之約
    定：
  1.按被上訴人於原審主張，本件給付承攬報酬之系爭工程，上
    訴人與被上訴人之議約過程，係上訴人透過周全福認識廖志
    杰先生，在廖志杰先生介紹下而於系爭工程施工前二天，在
    電話中由被上訴人向上訴人口頭報價，而達成系爭工程之承
    攬報酬為58,000元，而非被上訴人起訴請求之281,600 元。
  2.查，被上訴人本件請求給付承攬報酬所憑之卷附系爭工程估
    價單，其抬頭之記載為「廖先生」，而非上訴人本人，上訴
    人本人自始而終從未知悉或收受本估價單，且此工程估價單
    上亦未有上訴人本人簽名，故上訴人實感困惑，被上訴人所
    呈遞之此估價單究係從何而來，有甚且，此份估價單上記載
    模糊，且工程施作項目及金額上訴人毫無所悉，依民法第95
    條第1 項前段規定：「非對話而為意思表示者，其意思表示
    ，以通知達到相對人時，發生效力。」可知，此份估價單之
    意思表示通知，上訴人既從未收受，何能憑以證明本件系爭
    工程約定之價金，又此份估價僅為要約，上訴人是否允受此
    意思表示？如何承諾？未見被上訴人證明，故實不得憑此得
    證明兩造間所約定之承攬報酬為被上訴人起訴請求之281,60
    0元。
  3.證人廖志杰於原審94年11月9 日審理時稱：「（原告有無參
    與本件的工程？）有，只負責興建鐵皮屋。是我介紹原告去
    參與本件工程，當初原告有去現場丈量尺寸並估價。原告有
    大約估價但金額我不記得了。我告訴原告直接找被告去商談
    ，原告就表示還會再詳列乙紙明細表。」、「（提示估價單
    ，證人有無收受此估價單，並將估價單交給被告？）我好像
    有收過類似的估價單但之後我沒有再轉交給對方」（原審94
    年11月9 日言詞辯論筆錄），可知上訴人自始未曾與被上訴
    人達成本件系爭承攬報酬為281,600 元之合意，其理自明。
  4.按民事訴訟法第277 條前段規定：「當事人主張有利於己之
    事實者，就其事實有舉證之責任。」，另最高法院17年上字
    917 號判例意旨闡述：「民事訴訟如係由原告主張權利者，
    應先由原告負舉證之責，若原告先不能舉證，以證實自己主
    張之事實為真實，則被告就其抗辯事實即令不能舉證，或其
    所舉證據尚有疵累，亦應駁回原告之請求。」，被上訴人就
    其主張有利於己之事實，須負舉證責任，倘其所提出之證據
    ，未能有相當程度之證明，自不能認其主張之事實為真實。
  5.綜上所述，本件系爭工程承攬報酬爭議，被上訴人所憑之估
    價單等資料，根本不能證明須由被上訴人負舉證責任之系爭
    金額，且上訴人根本未曾收受系爭工程估價單，亦經證人廖
    志杰證述屬實，原審法院對於有利於上訴人之證詞未加斟酌
    ，亦未敘明不採之理由，卻逕以「原告有無將系爭估價單交
    付與被告審閱，並不影響兩造間有無就承攬報酬達成合意之
    認定」之理由，逕認「原告係以系爭估價單之內容向被告報
    價，且被告亦同意將系爭工程交由原告施作，從而，原告主
    張系爭估價單上所載之承攬報酬業經被告同意乙節，應屬可
    採。」，實係未依卷證資料所為之事實認定，顯非適法等語
    資為抗辯。並聲明：原判決廢棄。被上訴人在第一審之訴駁
    回。
三、得心證之理由：
(一)、被上訴人主張其於94年1 月中旬經由第三人廖志杰介紹認識
    上訴人，並受上訴人委託承攬系爭工程，而其於94年1 月21
    日依約進場施作，於同年月26日完工等情，業據其提出系爭
    工程完工後之現場照片5 張為證（見本院94年度促字第1558
    5 號支付命令卷第7 頁、原審卷第50頁），復為上訴人當庭
    所不爭執（見本院95年11月14日準備程序筆錄），是被上訴
    人此部分主張自堪信為真實。被上訴人復主張其既已完成系
    爭工程，則上訴人須給付承攬報酬281,600 元，惟為上訴人
    所否認，並辯稱：系爭工程之承攬報酬係由被上訴人向上訴
    人口頭報價為58,000元，而非被上訴人起訴請求之281,600
    元云云，經查：
  1.按報酬應於工作交付時給付之，民法第505 條第1 項前段定
    有明文。經查：被上訴人主張上訴人於94年4 月間另行雇工
    對系爭工作物進行後續砌牆及裝修工程等情，為上訴人所不
    爭執，並有被上訴人提出之系爭工作物之現場照片在卷可佐
    （見本院94年度促字第15585 號支付命令卷第8 頁），而系
    爭工程係於94年1 月26日完工，已如前述，是上訴人係在受
    領系爭工作物後，才另行雇工為前揭後續砌牆及裝修工程等
    情亦明。揆諸前揭規定，被上訴人既已將系爭工作物交付上
    訴人，則其向上訴人請求給付承攬報酬，於法有據，自屬可
    採。
  2.按就該法律關係發生所須具備之要件，負舉證責任之當事人
    ，就此一要件之具備，苟能證明間接事實並據此推認要件事
    實並無不可，要不以直接證明者為限，如經證明之間接事實
    與要件事實間，依經驗法則足以推認其因果關係存在者，自
    足克當之，合先敘明。
  3.參以被上訴人訴訟代理人丁○○當庭陳稱：「上訴人並未提
    出承攬報酬58000 元的依據為何，我們是到現場作丈量，兩
    造溝通後，才會約定承攬報酬，且上訴人94年1 月21日施工
    首日晚上6 、7 點有到現場，我也有在場，上訴人跟我討論
    高度的問題，棚架的高度原先是設計3 米4 到3 米5 ，但上
    訴人在現場要求我們將高度提高到4 米或4 米2 ，我們說這
    有可能造成縣政府查報違建拆除，並會影響排水的順暢，而
    且費用可能會提高，但上訴人執意要提高高度，故我們就依
    上訴人的要求提高高度。另水泥水塔部分，上訴人要求作成
    儲水桶，但因上訴人未與同棟住戶達成協議，就將此部分刪
    除，故上訴人完全知道本件施工的始末及整個工程的金額。
    」、「（提示聲證2 附於支付命令卷第7 頁照片，剛你提及
    棚架高度拉高，完工現狀是否如聲證2 照片所示？）是。」
    、「（除估價單編號五的水塔架未施作而刪除，其餘項目是
    否有施作完成？）估價單編號六拆除鐵架部分是由證人廖志
    杰所承包，這部分有施作，但款項是向證人廖志杰直接收取
    五千元，故此部分要扣除，其餘工程項目均有完工。上訴人
    曾經提及完工後未驗收不付款，我們在94年3 月19日有發存
    證信函給上訴人，經上訴人收受，但上訴人未出面洽談給付
    工程款或辦理驗收，上訴人於收受前開存證信函後2 、3 天
    到我們營業處所（原審卷第73頁所示）告訴我們收到縣政府
    違建查報拆除的通知，若我們要減少損失，就把材料拆回去
    變賣，若還是不行，就要我們走法律途徑。」、「（如何證
    明估價單編號1 到4 有施作完成？）編號1 是指烤漆板，編
    號2 到4 是指上訴人所有系爭房屋復興路1 、3 、7 號施作
    的坪數（含工資）。整個完工的現況就如支付命令卷的照片
    所示。是上訴人施工期間有鄰損導致上訴人的鄰居不滿而向
    縣政府舉發，該鄰損非由被上訴人所造成（原審卷50頁照片
    ），至於是由誰造成則不清楚。」（以上見本院95年11月14
    日準備程序筆錄）、「94年1 月21日施工當天，上訴人本人
    及我都有到現場，上訴人應知道估價單內容，因為鄰居不同
    意，故上訴人當場向我們取消水塔架（估價單編號5） 的部
    分，且當天上訴人也有提高施作高度，由原先的3 米4 到3
    米5 ，提高到4 米到4 米2 ，即照片所示完工部分，此亦上
    訴人當場要求。」（見本院95年12月14日準備程序筆錄）等
    語，要與上訴人當庭陳稱：「（支付命令的估價單是否有看
    過？其上的項目是否都有施作完畢？）我從未看過，是被上
    訴人出庭時才拿出來，項目也是被上訴人寫的，我只是委託
    被上訴人做屋頂，旁邊有鐵架就可以，項目1 到4 是有施作
    。」、「（鋼架是否有提高高度？）有提高高度，我是要4
    米，完工骨架的高度應該有4 米以上。」等情相符，是被上
    訴人主張上訴人自始至終均知悉系爭承攬工程施工的始末、
    施作之範圍及系爭承攬工程報酬金額乙節，要與事實相符，
    堪可採信。
  4.再參以證人甲○○到庭證稱：「（提示估價單，是否為你所
    開立？）是。被上訴人向我訂購C 型鋼和烤漆板。C 型鋼數
    量大約3 噸多，價格每公斤是27元，總金額88000 元，加上
    烤漆板，總共要17萬多，將近18萬元。C 型鋼是我送的，烤
    漆板是乙○○先生送的。」、「（提示完工照片，是否可看
    出哪些是你所送的材料？）支架部分，架子上會用簽字筆寫
    上公司的名字。」等語（見本院96年4 月17日準備程序筆錄
    ）；以及證人乙○○證稱：「（是否有印象被上訴人於94年
    1 月份有向你訂購烤漆、矽膠等材料？）有。」、「（提示
    估價單，是否為你所開立？）是，總金額為7 、8 萬元，大
    約88坪左右，量大我會賣得比較便宜，由司機於94年1 月份
    送貨過去。」等語（見同上本院準備程序筆錄），是被上訴
    人主張其於原審所提出之購料明細單及估價單上所載之材料
    確用於系爭承攬工程乙節，亦與事實相符，自屬可採。
  5.末查被上訴人與上訴人係因承攬系爭工程而認識，除此之外
    兩造先前並無任何往來之事實，為兩造所不爭執，是若非兩
    造有合意承攬契約關係成立，並確定系爭承攬工程之施作範
    圍及報酬金額者，被上訴人豈會為上訴人無受任何報酬完成
    系爭建物？或以於客觀上與其施工成本顯不相當之58,000元
    巨額虧損承攬施作系爭工程而甘之如飴？凡此確與承攬工程
    習慣及常情不符甚明。綜上，本件系爭工程承攬報酬爭議，
    依前述事實及被上訴人所憑之估價單等資料，依經驗法則足
    認被上訴人主張兩造合意系爭承攬工程報酬為281,600 元無
    訛，是原審認被上訴人係以系爭估價單之內容向上訴人報價
    ，且上訴人亦同意將系爭工程交由被上訴人施作，從而，被
    上訴人主張系爭估價單上所載之承攬報酬業經上訴人同意乙
    節，應屬可採，於法並無不合。
四、按「稱承攬者，謂當事人約定一方為他方完成一定之工作，
    他方俟工作完成，給付報酬之契約。」，民法第490 條第1
    項定有明文。次按「給付無確定期限者，債務人於債權人得
    請求給付時，經其催告而未為給付，自受催告時起，負遲延
    責任。其經債權人起訴而送達訴狀，或依督促程序送達支付
    命令，或為其他相類之行為者，與催告有同一之效力。」、
    「遲延之債務，以支付金錢為標的者，債權人得請求依法定
    利率計算之遲延利息。」，民法第229 條第2 項、第233 條
    第1 項前段分別定有明文。查本件被上訴人既已將系爭工作
    物完成並交付與上訴人，上訴人即有給付承攬報酬之義務，
    而系爭工程之承攬報酬亦經兩造合意為281,600 元，已如前
    述，上訴人復無拒絕給付之事由，從而，被上訴人依據兩造
    間承攬契約之法律關係，請求上訴人給付其281,600 元，及
    自支付命令送達翌日起即94年6 月3 日起至清償日止，按年
    息5%計算之利息，洵屬有據，為有理由，應予准許。是原審
    所為上訴人敗訴之判決，於法並無違誤。上訴意旨指摘原判
    決不當，求予廢棄改判，為無理由，應予駁回其上訴。
五、本件事證已臻明確，兩造間其餘攻擊、防禦或舉證方法，要
    與本件判決結果不生影響，爰不一一論述，併此敘明。
六、結論：本件上訴為無理由，依民事訴訟法第436 條之1 第3
    項、第449 條第1 項、第78條，判決如主文。
中　　華　　民　　國　　96　　年　　8 　　月　　7　　日
　　　　　　　　　民事第一庭審判長法　官  郭琇玲
                                  法  官  陳婉玉
                                  法  官  汪智陽
上列正本證明與原本無異。
不得上訴。
                                  書記官  葉菽芬
中　　華　　民　　國　　96　　年　　8 　　月　　7　　日
